【裁判字號】    95,消上易,1
【裁判日期】    950711
【裁判案由】    侵權行為損害賠償
【裁判全文】
臺灣高等法院臺中分院民事判決         95年度消上易字第1號
上  訴  人  頂洋企業股份有限公司
法定代理人  丁○○
訴訟代理人  甲○○
被  上訴人  乙○○
訴訟代理人  丙○○
上列當事人間侵權行為損害賠償事件，上訴人對於中華民國95年
2月21日臺灣彰化地方法院第一審判決（94年度訴字第733號），
提起上訴，本院於95年6月27日言詞辯論終結，茲判決如下：
    主  文
上訴駁回。
第二審訴訟費用由上訴人負擔。
    事實及理由
一、被上訴人主張：伊位於彰化縣彰化市○○路158號之9住處由
    訴外人永大水電行於民國（下同）93年間所安裝之「壁掛式
    瓷製洗臉盆」（下稱系爭臉盆）係上訴人公司所設計，委訴
    外人即其關係企業凱洋企業股份有限公司（下稱凱洋公司）
    所生產，其安裝方式並無錯誤，使用時亦無加諸不當外力，
    詎於95年5月31日晚上伊沐浴完畢穿衣時，上開臉盆突然自
    行爆裂，致伊背部撕裂傷22公分、左大腿撕裂傷10公分，經
    送醫治療住院11日。上訴人違反消費者保護法第7條第1項規
    定，應依該條第3項、第51條及民法第191條之1第1項規定負
    賠償責任。伊得請求者包括醫藥費新台幣（下同）27,386元
    、精神慰撫金300,000元、因前揭傷害請假18天之工作損失
    14,400元、上開損害額一倍之懲罰性賠償金341,786元，合
    計683,572元。伊否認系爭臉盆安裝方式有上訴人所稱不合
    通常之情形，蓋，安裝高度有70幾公分，符合一般家庭使用
    需要之高度；其次，亦無化妝鏡置物板與臉盆距離過大，置
    物板上物品掉落撞擊臉盆而產生裂紋或崩落之情形；再者，
    現場亦無空間過於狹小之問題，供一人伸展綽綽有餘；此外
    ，系爭臉盆自行爆裂時，壁虎並未斷裂。是系爭臉盆自行爆
    裂，係由於上訴人商品本身之問題等情，爰依上開法律規定
    ，提起本件侵權行為損害賠償之訴，求為命上訴人給付伊
    683,572元及利息之判決（關於被上訴人之請求，原審判決
    駁回576,186元本息部分，未據被上訴人聲明不服，此部分
    已告確定）。
二、上訴人則以：系爭臉盆係伊設計，委由關係企業凱洋企業股
    份有限公司生產。依照消費者文教基金會之消費新知裡就陶
    瓷臉盆之爆裂原因，歸納有：1.產品瑕疵、2.安裝不良、3.
    使用不當、4.未維護檢修。而系爭臉盆已取得經濟部標準檢
    驗局之產品檢驗登錄證書（證書號碼CＺ000000000000）、正
    字標記證書、品質管理系統檢驗證書等，故乃均符合國家標
    準且無任何瑕疵且前由聯合大學材料系副教授韓雄文於94年
    10 月31日函示：「陶瓷臉盆是經由約1200℃燒成過，質地
    堅硬且屬無機質材料，引火後不會燃燒，所以並不會自行爆
    裂，一般只有在使用時受力而發生破裂情形」，亦可確信就
    陶瓷材料即伊產品而言並無自行爆裂之疑問。本件臉盆崩裂
    之因素，應係被上訴人安裝高度過低，恐造成使用者施力不
    當而影響安全；或化妝鏡置物板與臉盆距離過大，置物板上
    物品掉落撞擊臉盆而產生裂紋或崩落；或浴室空間狹小，無
    法因應人體伸展；或現場已可見之他人安裝用以支撐臉盆之
    「璧虎」斷裂，而「壁虎」之安裝與伊絕無關係。本件顯然
    安裝方式有誤，不論安裝方式為被上訴人所要求抑或被上訴
    人所僱請之「永大水電行」之過失，伊將產品交予下游廠商
    時均詳細告知有關之安全限制及使用注意安全，有完整之安
    裝說明，故伊並無過失，無庸賠償被上訴人等語，資為抗辯
    。
三、原審法院審理後，斟酌兩造之主張及攻擊防禦方法之結果，
    認被上訴人之訴，於107,386元（即醫藥費27,386元、精神
    慰撫金50,000元、懲罰性賠償金30,000元）之範圍內本息之
    請求，為有理由，因而為被上訴人一部勝訴、一部敗訴之判
    決，命上訴人應給付被上訴人107,386元，及自94年10月22
    日起至清償日止，按年息5％計算之利息，而駁回被上訴人
    其餘之訴；又以被上訴人勝訴部分未逾500,000元，而依民
    事訴訟法第389條第l項第5款依職權宣告假執行，並依上訴
    人之陳明酌定相當之擔保金額，為准予免為假執行之宣告。
    上訴人不服，就其受敗訴判決部分，提起上訴，聲明求為判
    決：(一)原判決關於伊敗訴部分廢棄；(二)訴訟費用由被上訴人
    負擔；(三)如不利上訴人之判決請准提供擔保免為假執行。被
    上訴人之答辯聲明則求為判決：(一)上訴駁回；(二)第二審訴訟
    費用由上訴人負擔。
四、兩造不爭執之事實：
  (一)系爭臉盆係上訴人所設計，委託其關係企業凱洋公司生產。
  (二)被上訴人因系爭臉盆破裂，致受有背部撕裂傷口22公分、左
    大腿撕裂傷口10公分之傷害。
  (三)被上訴人受傷當時之浴室及系爭臉盆狀況如兩造所提出之照
    片所示（原審卷第62頁）。
  (四)被上訴人受傷後住院11日，支出醫藥費27,386元；受傷前任
    職於青山實業有限公司（下稱青山公司），未投保勞工保險
    ，由該公司為被上訴人投保新光人壽保險股份有限公司（下
    稱新光公司）團體意外險，受傷後新光公司理賠11,356元。
五、查被上訴人主張其上址家中浴室所安裝之系爭臉盆係上訴人
    所設計，於94年5月31日晚上被上訴人沐浴完畢穿衣時，因
    該臉盆破裂，致其受有背部撕裂傷口22公分、左大腿撕裂傷
    口10公分之傷害，經送醫接受治療住院11日之事實，業經被
    上訴人提出現場照片2張及秀傳紀念醫院驗傷診斷書、診斷
    證明書各1紙為證（見原審卷第6至8頁），且為上訴人所不
    爭執，是被上訴人此部分主張堪信為真。
六、按消費者保護法第7條規定「從事設計、生產、製造商品或
    提供服務之企業經營者，於提供商品流通進入市場，或提供
    服務時，應確保該商品或服務，符合當時科技或專業水準可
    合理期待之安全性。商品或服務具有危害消費者生命、身體
    、健康、財產之可能者，應於明顯處為警告標示及緊急處理
    危險之方法。企業經營者違反前二項規定致生損害於消費者
    或第三人時，應負連帶賠償責任。但企業經營者能證明其無
    過失者，法院得減輕其賠償責任」，同法第7條之1第1項規
    定「企業經營者主張其商品於流通進入市場，或其服務於提
    供時，符合當時科技或專業水準可合理期待之安全性者，就
    其主張之事實負舉證責任」。經查：
  (一)上訴人辯稱系爭臉盆為其設計，然係委由凱洋公司生產，既
    非伊生產，伊自不負損害賠償之責等語。然上訴人既已自認
    系爭臉盆為其設計，即有前開消費者保護法規定之適用，要
    不能因其非商品生產、製造人，即可卸責。
  (二)上訴人復辯稱系爭臉盆符合當時科技或專業水準可合理期待
    之安全性等語，固據其提出經濟部標準檢驗局產品檢驗登錄
    證書、正字標記證書、品質管理系統檢驗證書及訴外人韓雄
    文致凱洋公司信函、臉盆掉落調查報告為證（見原審卷第28
    至34頁）。然商品經品質管制或政府機關檢驗合格，尚不能
    謂已盡防止損害發生之注意義務，而臉盆為現今一般家庭普
    遍使用之設備，若安全性不佳，易使一般人在正常使用下發
    生破裂之危險而受害，為眾所皆知之事，依本件事故當時之
    科技或專業水準，上訴人應有能力製作具有安全品質之臉盆
    ，是其仍應依前開消費者保護法規定，就系爭臉盆是否符合
    當時科技或專業水準可合理期待之安全性負舉證之責。
  (三)前開信函、調查報告雖載稱，陶瓷臉盆不會自行爆裂，只有
    在使用時受力始會發生破裂情形，現場臉盆安裝高度過低，
    化妝鏡置物板與臉盆距離過大，置物板上物品易掉落撞擊臉
    盆，浴室空間狹小，無法因應人體伸展，用以支撐臉盆之「
    壁虎」斷裂係導致臉盆掉落主因云云，惟上訴人否認其真正
    ，並稱：伊否認系爭臉盆安裝方式有被上訴人所稱不合通常
    之情形，蓋其安裝高度有70幾公分，符合一般家庭使用需要
    之高度；其次，亦無化妝鏡置物板與臉盆距離過大，置物板
    上物品掉落撞擊臉盆而產生裂紋或崩落之情形；再者，現場
    亦無空間過於狹小之問題，供一人伸展綽綽有餘；此外，系
    爭臉盆自行爆裂時，壁虎並未斷裂。是系爭臉盆自行爆裂，
    係由於上訴人商品本身問題所致等語。查上訴人上開所舉韓
    雄文教授之信函，乃稱：「陶瓷臉盆是經過1200℃燒成過，
    質地堅硬且屬無機質材料，引火後不會燃燒，所以並不會自
    行爆裂，一般只在使用時受力而發生爆裂情形」等語（見原
    審卷第32頁），乃為一般之論述，並非就本件上訴人設計之
    系爭臉盆產品之品質暨其安裝使用之受力情形而為鑑定。而
    上開「臉盆掉落報告」（見原審卷第33頁），乃上訴人自行
    製作，並非專家之鑑識報告，且二者均非法院所選定鑑定人
    所實施之鑑定，自均不得作為證據。況韓教授信函所指一般
    不會自行爆裂之陶瓷臉盆，乃指確以1200℃高溫燒成質地堅
    硬無機質材料所製成者而言，本件系爭臉盆是否符合上開條
    件，並未經鑑識，難謂即屬符合該案件之陶瓷臉盆。又上開
    調查報告所謂現場臉盆安裝高度過低，易造成使用不當，及
    化妝鏡置物板與臉盆距離過大，易造成臉盆上放置物掉落撞
    擊臉盆使之裂解崩落云云，無非臆測之詞，上訴人並未舉證
    證明被上訴人有因此而使用或接觸不當及物品掉落造成臉盆
    崩落之情事。另所指壁虎孔斷裂乃導致系爭臉盆掉落之主因
    部分，亦只屬臆測之詞，蓋依兩造所提出俱不爭執之照片觀
    之，俗稱「壁虎」之臉盆支撐架雖已脫離牆面，然此究係「
    壁虎」斷裂造成臉盆掉落碎裂，抑臉盆掉落碎裂時將「壁虎
    」扯斷，均有可能，上訴人就此亦未舉證證明確係「壁虎」
    斷裂造成臉盆掉落碎裂，逕為推論必係壁虎斷裂所造成，殊
    無可取。綜上，上訴人所指上述臉盆安裝高度，置物板距離
    ，壁虎斷裂各項均不能直接認為確係系爭臉盆爆裂之原因，
    上訴人請求訊問負責安裝之永大水電行，以證明其安裝是否
    妥當，即無必要。從而，上訴人既未能就系爭臉盆符合當時
    科技或專業水準可合理期待之安全性暨本件臉盆爆裂之原因
    非由於其安全性不佳所致等項盡舉證之責任，對於消費者即
    被上訴人因系爭臉盆爆裂所生之損害，自應負賠償之責任。
七、查被上訴人既因系爭臉盆爆裂乃致受傷而有損害，其請求上
    訴人負消費者保護法第7條第1項規定之商品責任，而賠償其
    損害，洵屬有據，職是：(一)被上訴人主張其因系爭臉盆破裂
    受有前述傷害，支出醫藥費27,386元，有秀傳紀念醫院住院
    收據2紙可稽，且為上訴人所不爭執，其請求醫藥費支出之
    損害27,386元，自屬有理，應予准許。(二)又按不法侵害他人
    之身體、健康、名譽、自由、信用、隱私、貞操，或不法侵
    害其他人格法益而情節重大者，被害人雖非財產上之損害，
    亦得請求賠償相當之金額，民法第195條第1項前段定有明文
    。查被上訴人為71年出生之青年，有前述驗傷診斷書所載生
    日可憑，其受有背部撕裂傷口22公分、左大腿撕裂傷口10公
    分之傷害，因本件突如其來之事故，受有難以平復之驚嚇，
    精神上自屬痛苦，且為上訴人所不爭，堪信為真。上訴人為
    衛浴產品之設計者，且為營利事業，其名下有汽車1輛，有
    原法院依職權調閱之歸戶財產查詢清單可憑，被上訴人據其
    提出之歸戶財產查詢清單所示，則無財產資料，是斟酌兩造
    之身分、地位、財力及被上訴人受傷之程度等情狀，認其請
    求上訴人賠償前開非財產上之損害以50,000元為適當，逾此
    部分之請求為無理由，應予駁回。(三)再按依消費者保護法所
    提之訴訟，因企業經營者之故意所致之損害，消費者得請求
    損害額3倍以下之懲罰性賠償金，但因過失所致之損害，得
    請求損害額1倍以下之懲罰性賠償金，消費者保護法第51條
    定有明文。本件上訴人既無法舉證證明其無過失，堪認其有
    過失，則被上訴人請求懲罰性賠償金，自屬有據。爰斟酌被
    上訴人所受醫藥費損害及非財產上之損害為77,386元，上訴
    人為從事設計之企業經營者，而非從事生產、製造商品或提
    供服務之企業經營者，惟其自認係生產者凱洋公司之關係企
    業（本院卷第26頁）等情節，認上訴人應負擔之懲罰性賠償
    金以30,000元為適當，逾此部分之請求則屬無據，應予駁回
    。綜上，上訴人應賠償被上訴人之金額，包括醫藥費27,386
    元、精神慰撫金50,000元及懲罰性賠償金30,000元，合計
    107,386元。又被上訴人依消費者保護法第7條第1項、第3項
    、第51條規定之請求既有理由，其另選擇合併依民法第191
    條之1第1項規定請求賠償，即無再審酌必要。
八、從而，被上訴人本於消費者保護法第7條第1項、第3項、第
    51條之規定，請求上訴人給付107,386元，及自起訴狀繕本
    送達翌日即94年10月22日起至清償日止，按年息5％計算之
    法定遲延利息，洵屬正當，應予准許；逾此部分之請求，為
    無理由，應予駁回。被上訴人勝訴部分未逾500,000元，應
    依民事訴訟法第389條第1項第5款依職權宣告假執行；上訴
    人陳明願供擔保，聲請宣告免為假執行，經核尚無不符，自
    應酌定相當之擔保金額併准許。原審因而判命被上訴人給付
    ，並為准予假執行及免為假執行之宣告，依法並無不合。上
    訴意旨仍執陳詞，指摘原判決為其敗訴部分為不當，聲明求
    予廢棄改判，為無理由，應予駁回。
九、據上論結，本件上訴為無理由，依民事訴訟法第449條第1項
    、第78條，判決如主文。
中    華    民    國    95    年    7    月    11    日
                      民事第五庭審判長法  官  黃斐君
                                      法  官  古金男
                                      法  官  朱  樑
以上正本係照原本作成。
兩造均不得上訴。
                                      書記官  陳俞豪
中    華    民    國    95    年    7     月    13    日
                                                      Ｈ


司法院資訊處製作；財團法人民間司法改革基金會備份。
